【裁判字號】    92,台上,4740
【裁判日期】    920828
【裁判案由】    偽造文書
【裁判全文】
最高法院刑事判決                              九十二年度台上字第四七四○號
    上  訴  人
    即 自訴 人  乙○○
    被      告  甲○○
右上訴人因自訴被告偽造文書案件，不服台灣高等法院台中分院中華民國九十年四月
三日第二審更審判決（八十九年度上更(一)字第四０三號，自訴案號：台灣台中地方法
院八十六年度自字第七三二號），提起上訴，本院判決如左：
    主  文
原判決撤銷，發回台灣高等法院台中分院。
    理  由
本件原判決以上訴人乙○○在第一審自訴意旨略以：被告甲○○與上訴人原為夫妻，
嗣於民國八十五年一月五日離婚。緣坐落台中市○區○○段三一九、三二０、三三二
等地號土地之應有部分，及其地上即門牌號碼台中市○○路六三四號建物，原為上訴
人所有，被告竟於七十六年七月十六日，偽造上訴人之署押及盜用上訴人之印章，以
偽造上訴人之委託書，向台中市北屯區戶政事務所申請印鑑證明，使不知情之戶政人
員據以核發印鑑證明書，復於同月二十日，盜用上訴人之印鑑章，偽造前開土地之所
有權移轉契約書、建築改良物所有權移轉契約書，以贈與為原因，持向台中市中正地
政事務所辦理所有權移轉登記，使該管地政人員將此不實之事項，登載於職務上掌管
之土地及建物登記簿上。嗣又於八十二年三月二十三日持該不實之權狀，向華南商業
銀行貸款，並向台中市中正地政事務所辦理本金最高限額新台幣（下同）一千二百萬
元之抵押權登記，足以生損害於上訴人及台中市北屯區戶政事務所、台中市中正地政
事務所對於印鑑證明核發及土地、建物登記管理之正確性，因認被告涉有偽造文書罪
嫌云云。但經審理結果，認為不能證明被告犯罪，因而維持第一審諭知被告無罪部分
之判決，駁回上訴人在第二審之上訴。固非無見。
惟查：(一)、上訴人已提出被告與案外人張翠玲之電話錄音及譯文為證，依譯文之記載
，被告於該對話中曾向張翠玲言及「他要跟妳弄一張委託書啊！像我要偷領我先生的
那樣，要委託書，而委託書我自己寫，自己偷蓋，蓋他原來那個印章……」（第一審
卷第三十二頁），似已承認有盜用上訴人印章用以偽造委託書之事實。被告雖否認該
錄音為真實，上訴人則請求訊問證人張翠玲，原審原亦認有傳訊調查之必要，竟又於
傳喚一次未到後，率認待證事實已明而未再予傳喚調查，復未依上訴人之聲請，將該
錄音帶函送為聲紋鑑定（原審上更(一)卷第三十三頁），僅以被告否認，即不予採納，
自難謂無應於審判期日調查之證據未予調查之違法。(二)、依卷內資料，以上訴人名義
書具之委託書共有二份，分別為上訴人提出主張係被告偽造，載明書立日期七十六年
七月十六日者（第一審卷第六頁），及被告提出，未載日期者（第一審卷第四十五頁
）。後者上訴人雖坦認係其所書具，但稱製作時間為八十四年間，原審對此則謂「該
委託書載明『此致北屯區戶政事務所』，而自（上）訴人及被告原住台中市○○區○
○里○○街六十一巷十弄七號，七十七年二月十一日遷住台中市○區○○里○○路六
三四號，有戶籍謄本可稽」，據以說明「顯見上開委託書應在七十七年二月十一日之
前所書立」（原判決第三頁第十四行至第十七行），並援引該委託書，參酌雙方於八
十一年五月二十九日簽訂之離婚協議書第七條及八十五年二月二十八日簽具之和解書
第二條但書之約定，認「被告（應係上訴人之誤）當時出具上開委託書應係委託被告
辦理（本件房、地）過戶事宜」（原判決第四頁第二行至第十一行）。但按本件房、
地移轉登記為贈與之原因發生時間係七十六年七月二十日（原審上訴卷第二十八頁）
，距七十七年二月十一日達六月有餘，該未載日期之委託書縱如原判決認定在七十七
年二月十一日前書具，但其實際書具日期為何？仍欠明瞭，如其書具時間在七十六年
七月二十一日以後，能否執此追溯認定被告執上訴人名義載明七十六年七月十六日出
具之委託書申請印鑑證明，復於七十六年七月二十日以上訴人名義製作土地贈與所有
權移轉契約書及土地、建築改良物所有權登記申請書，持以行使將本件房、地移轉登
記為其所有，係在上訴人之授權下所為，進而為有利於被告之認定？即不無研酌餘地
。另上訴人與被告上開簽訂之離婚協議書，其第七條固約定「標的物坐落於台中市○
○路六三四號房屋一棟，所有權人為甲○○，全權歸屬女方所有，惟女方應支付男方
新台幣五百萬元」，但微論上訴人已稱該項約定係在被告利用刑事傷害告訴之威迫下
而簽訂，即就該約定觀之，如上訴人果於七十六年七月間即已同意被告將房、地以贈
與為原因辦理過戶，何須於離婚協議書上特別明載「所有權人為甲○○，全數歸屬女
方所有」？原因何在？因關法律之適用，為明真相，自應詳予調查。原審未根究明白
，詳加剖析，遽行判決，自不足以昭折服。上訴意旨指摘原判決違法，非無理由，認
仍應發回更審，期臻翔適。關於使公務員為不實登載部分，因上訴人認與發回（偽造
及行使偽造私文書）部分有裁判上之一罪關係，併予發回。
據上論結，應依刑事訴訟法第三百九十七條、第四百零一條，判決如主文。
中      華      民      國    九十二    年      八      月    二十八    日
                              最高法院刑事第十二庭
                                  審判長法官  張  淳  淙
                                        法官  謝  俊  雄
                                        法官  蘇  振  堂
                                        法官  張  春  福
                                        法官  呂  丹  玉
      右正本證明與原本無異
                                              書  記  官
中      華      民      國    九十二    年      九      月      五      日


司法院資訊處製作；財團法人民間司法改革基金會備份。
